ACORDAO-COMPLETO-2355221

ACÓRDÃO 2158/2019 ATA 35/2019 - PLENÁRIO

VISTOS, relatados e discutidos estes autos que, no presente momento, tratam de embargos de declaração opostos pela Fundação Escola de Sociologia e Política de São Paulo - FESPSP com a alegação de suposta contradição do Acórdão 581/2019-TCU-Plenário, que conheceu e rejeitou pedido de reexame interposto pela embargante contra o Acórdão 916/2017-TCU-Plenário, relativo à representação sobre possível irregularidade na contratação direta da FESPSP pelo Estado do Piauí, por meio da Secretaria de Estado das Cidades do Piauí (Secid/PI) ,
ACORDAM os Ministros do Tribunal de Contas da União, reunidos em Sessão do Plenário, diante das razões expostas pelo Relator, em:
9.1. conhecer dos presentes embargos de declaração, nos termos dos arts. 32, II, e 34 da Lei 8.443, de 1992, para, no mérito, rejeitá-los; 
	9.2. dar ciência da presente deliberação ao embargante e ao seu representante legal.

Embargos de declaração opostos contra acórdão que conheceu e rejeitou pedido de reexame em processo de representação sobre possível irregularidade na contratação direta da execução da ação de capacitação e apoio técnico com vista à elaboração dos Planos Municipais de Saneamento Básico (PMSB) de 100 municípios no estado do Piauí com menos de 50.000 habitantes.

Entidades/órgãos do Governo do Estado do Piauí; Superintendência Estadual da Funasa No Estado do Piauí.

3. Interessados/Responsáveis/Recorrentes:
3.1. Interessado: Fundação Escola de Sociologia e Política de São Paulo (63.056.469/0001-62).
3.2. Recorrente: Fundação Escola de Sociologia e Política de São Paulo (63.056.469/0001-62).

13.1. Ministros presentes: Ana Arraes (na Presidência), Walton Alencar Rodrigues, Benjamin Zymler, Augusto Nardes (Relator), Raimundo Carreiro e Bruno Dantas.
13.2. Ministros-Substitutos convocados: Augusto Sherman Cavalcanti e Marcos Bemquerer Costa.
13.3. Ministro-Substituto presente: Weder de Oliveira.

AUGUSTO NARDES

Ministro Augusto Nardes.

Trata-se de embargos de declaração opostos pela Fundação Escola de Sociologia e Política de São Paulo - FESPSP em face do Acórdão 581/2019-TCU-Plenário, que conheceu e rejeitou pedido de reexame interposto pela embargante contra o Acórdão 916/2017-TCU-Plenário, de Relatoria do Exmo. Ministro Benjamin Zymler, que cuidou de representação sobre possível irregularidade na contratação direta da FESPSP pelo Estado do Piauí, por meio da Secretaria de Estado das Cidades do Piauí (Secid/PI) .
2.	Inconformada, a referida Fundação acostou os seus embargos à peça 132 e, nele, alegou a ocorrência de suposta contradição no referido Acórdão 581/2019, aduzindo, para tanto, o seguinte:
2. 	Ao negar provimento ao Pedido de Reexame então apresentado pela ora Embargante, a fundamentação contida no r. Voto (Peça n.º 127 - pág. 01) que alicerça o v. Acórdão n.º 581/2019 (Peça n.º 126) formula o seguinte enunciado, em seus §§ 3º e 4º: 
"3. O mencionado acórdão conheceu das representações que reportavam irregularidades no processo (TC 002.953/2017-0 e Processo 004.568/2017-6) , para, no mérito, considerá-las parcialmente procedentes. EM ACRÉSCIMO, determinou à contratante (Secid/PI) que adotasse as providências necessárias a alterar a Cláusula Vigésima Segunda do mencionado contrato, de modo a deixar expresso que somente se permite a subcontratação de atividades acessórias, como transporte, alimentação e outras não diretamente vinculadas aos objetivos precípuos do convênio questionado. 
"4. Naquela oportunidade, ficou assente no voto condutor do acórdão recorrido a necessidade da relação direta entre o objeto da contratação e a finalidade da instituição. Não obstante, em face das peculiaridades do caso concreto - contrato já iniciado e compatibilidade de preços aos de mercado - o Relator acolheu a proposta da unidade técnica de revogar a medida cautelar, tendo em vista que os efeitos de sua manutenção poderiam ser prejudiciais à administração, (...) ".
3. 	Como se vê, o r. Voto proferido por este eminente Ministro Augusto Nardes, no excerto acima transcrito, ao se valer da expressão "em acréscimo", reconhece a autonomia dos 06 (seis) comandos contidos nos itens 9.1., 9.2., 9.3., 9.4., 9.5. e 9.6. do antes recorrido Acórdão n.º 916/2017 (Peça eletrônica n.º 58) , quais sejam: (...) 
4. 	Contudo e contraditoriamente, o mesmo r. Voto (Peça n.º 127 - pág. 02) afirma, logo a seguir, em seu § 9º: 
"9. Quanto ao mérito, concordo com a análise materializada nos pareceres acostados aos autos, que enfrentaram e afastaram com propriedade os argumentos apresentados pelos recorrentes, razão pela qual incorporo seus fundamentos às minhas razões de decidir, sem prejuízo das seguintes considerações." 
5. 	Ocorre que os Pareceres dos d. órgãos técnicos de instrução do Pedido de Reexame adotaram como premissa de seu raciocínio não a autonomia (justaposição) dos 06 (seis) comandos do Acórdão n.º 916/2017, mas sim, a subordinação do Item 9.3. ao Item 9.1., conforme se lê, na expressa transcrição do Relatório (peça eletrônica n.º 128 - pág. 02/03) do mesmo v. Acórdão n.º 581/2019, ora embargado, verbis: 
RELATÓRIO (...) "2. Transcrevo a seguir a instrução elaborada no âmbito da Secretaria de Recursos deste Tribunal - Serur (peça 115) ... : (...) "
"12. Em relação ao item 9.1 do Acórdão 916/2017-TCU-Plenário, a representação foi parcialmente acolhida PARA DETERMINAR ao Estado que altere a cláusula do Contrato 56/2016 para que a FESPSP não subcontrate o objeto da avença (capacitação para elaboração dos PMSB) ." (...) " 
6. 	No entendimento da d. Secretaria de Recursos - Serur, o Item 9.3. (que determina a alteração de cláusula contratual) do Acórdão n.º 916/2017 seria uma espécie de subitem em relação ao Item 9.1. (que julga parcialmente procedentes as Representações) , o que é um flagrante equívoco de raciocínio lógico, pois: 
 (i) As Representações contidas nos TC's 002.953/2017-0 e Processo 004.568/2017-0 impugnaram o Contrato n.º 053/2016, firmado entre a SECID/PI e a FESPSP, não porque sua Cláusula 22ª previa subcontratação de até 30% do objeto contratual; mas sim, porque alegavam não se subsumir o liame à espécie de contratação direta, com dispensa de licitação, autorizada pelo art. 24, inc. XIII, da Lei Geral de Licitações; 
 (ii) O v. Acórdão n.º 916/2017 - por entender que os objetivos sociais da FESPSP não estariam vinculados ao objeto contratual em questão -, concluiu por julgar procedentes as Representações; 
 (iii) Porém, as Representações foram julgadas procedentes apenas em parte (parcialmente) , pois, apesar de negar o vínculo entre objetivos sociais da FESPSP e objeto contratual, o v. Acórdão n.º 916/2017 reconheceu que a "contratação direta efetuada pelo estado do Piauí, por meio da Secid, estava amparada em interpretação possível do inciso XIII do art. 24 da Lei 8.666/1993, embora não seja a mais adequada, como discorrido" (Peça n.º 59 - § 36 - pág. 25) . 
7. 	Eis, portanto, a contradição interna na fundamentação contida no r. Voto proferido pelo eminente Ministro Augusto Nardes:
 (i) No seu § 3. (Peça n.º 127) , o r. Voto reconhece que o juízo no sentido de se julgarem parcialmente procedentes as Representações (Item 9.1. do Acórdão n.º 916/2017) foi motivado pelo entendimento de que os objetivos sociais da FESPSP careceriam de vinculação com o objeto contratual, o que impediria a contratação direta arrimada no art. 24, inc. XIII, da Lei Geral de Licitações. O uso da expressão "em acréscimo" demonstra que o Item 9.1. é independente do Item 9.3. (que alude à proibição de subcontratação) ; 
 (ii) Contraditoriamente, o mesmo r. Voto, agora em seu § 10, afirma concordar com o entendimento esposado pela d. Secretaria de Recursos do TCU - Serur, embora este d. órgão técnico de instrução firme convicção a partir de uma premissa inconciliável com aquele adotada no § 3. acima, isto é, a Serur manifesta-se no sentido de que somente foram julgadas parcialmente procedentes as Representações, porque havia falha na redação da Cláusula 22ª do Contrato (e não em função de suposta ausência de vinculação entre os objetivos sociais da FESPSP e o objeto contratual) . 
8. 	Ora, se a premissa da d. Serur não foi adotada pelo r. Voto (em seu § 3.) , então, não poderia o embargado v. Acórdão n.º 581/2019 concluir no mesmo sentido daquela d. Secretaria de Recursos (pelo desprovimento do Pedido de Reexame) ; antes, impunha-se o reconhecimento de que - uma vez demonstrado o vínculo entre as finalidades sociais da FESPSP e o objeto contratual -, as Representações devam, ser julgadas improcedentes, sem prejuízo das recomendações e determinações exaradas nos Itens 9.2. e 9.3. do v. Acórdão n.º 916/2017. 
9. 	Observe-se, aqui, que a d. Secretaria de Recursos - Serur foi categórica, em seu r. parecer (Peça n.º 115 - págs. 04/05) , em reconhecer a existência de legitimidade na invocação do art. 24, inc. XIII, da Lei n.º 8.666/93, como fundamento para a presente contratação, verbis: (...) 
10. 	Vê-se que a d. Secretaria de Recursos - diversamente do quanto afirmado no v. Acórdão embargado em seu item 9. - acolheu os fundamentos apresentados pela ora Embargante, no sentido de que são improcedentes as imputações contidas nas Representações, naquilo que acusam a inexistência de nexo entre as finalidades estatutárias da FESPSP e o presente objeto contratual. A d. Serur deixou, no entanto, de manifestar-se pelo provimento do Pedido de Reexame, tão somente, em razão da circunstância de que cometeu, data venia, um equívoco lógico (e não jurídico) , qual seja, entendeu, enganadamente, que o Item 9.3. (comando de proibição de subcontratação - o que, vale dizer, já fora saneado) da parte dispositiva do Acórdão n.º 916/2017 constituiria a razão de ser do Item 9.1. (juízo de procedência parcial das Representações) - e não instrução autônoma para o aperfeiçoamento do Contrato. 
11. 	Na verdade, esta E. Corte de Contas, em tantas e comuns oportunidades, já exarou juízo no sentido de julgar improcedentes Representações e, não obstante, formular recomendações e determinações aos entes representados. Que se observem, à guisa de exemplos: (...) 
12. 	Este, com o máximo respeito, é o caso dos presentes autos, em que, a despeito de não prosperarem as Representações contidas nos TC's Processo 002953/2017-0 e 004568/2017 (naquilo que se insurgiram contra a presente contratação direta - art. 24, inc. XIII, da Lei n.º 8.666/93 - uma vez que, conforme reconhecido pela d. Serur, houve pleno atendimento ao requisito previsto na Súmula n.º 250 deste E. Tribunal de Contas da União) , nem por isso perdem a higidez as autônomas determinações de cassação da tutela cautelar (Item 9.2.) , de proibição de subcontratação (Item 9.3.) e de aperfeiçoamento das ações da FUNASA (9.4.) . 
13. 	Portanto, em prestígio à conclusão alcançada pelos d. órgãos técnicos deste E. Corte de Contas, outro não pode ser o v. Decisum senão no sentido de, no mérito, julgar improcedentes as Representações, que impugnam a legalidade da contratação direta da ora Embargante, FESPSP, pelo Estado do Piauí, por meio da sua SECID/PI. Contudo, merecem permanecer vigentes as r. Determinações de aperfeiçoamento da estrutura da contratação em suas cláusulas acessórias, consoante a própria dicção do v. Acórdão embargado (Peça n.º 127 - pág. 02 - r. Voto) (...) .
 (...) 
	Como consequência do saneamento da indigitada CONTRADIÇÃO, requer-se, com supedâneo no art. 287, § 7º, do Regimento Interno desta E. Corte de Contas, seja conferido efeitos infringentes aos presentes Embargos de Declaração, para o fim de que sejam julgadas totalmente improcedentes as Representações formuladas pela d. Equipe de Fiscalização deste E. Tribunal de Contas da União e pela Fundação Osvaldo de Jesus, reconhecendo-se, por consequência, a plena legitimidade da contratação direta da Fundação Escola de Sociologia e Política de São Paulo - FESPSP, com dispensa de licitação, pelo Estado do Piauí, por meio da Secretaria de Estado das Cidades, para a execução da ação de capacitação e apoio técnico com vistas à elaboração dos Planos Municipais de Saneamento Básico de cem municípios do Estado. 
	Alternativamente, ainda que entenda este E. Plenário por manter a procedência parcial das Representações, requer-se conste, de forma expressa da parte dispositiva do v. Acórdão 581/2019-TCU-Plenário o afastamento da imputação de ausência de vínculo entre o objeto contratual e os objetivos sociais da FESPSP, dentre os fundamentos de decidir desta E. Corte de Contas.
	É o relatório.

8.1. Marcos Jordão Teixeira do Amaral Filho (74481/OAB-SP), Arilson Mendonça Borges (OAB/SP 159.738), Lucas Brandão Borges Caiado (OAB/SP 373.798), Marcos Jordão Teixeira do Amaral Filho (OAB/SP 74.481), Marcos Jordão Teixeira do Amaral Neto (OAB/SP 231.643) e outros, representando Fundação Escola de Sociologia e Política de São Paulo.

Não atuou.

REPRESENTAÇÃO DE EQUIPE DE FISCALIZAÇÃO E DE FUNDAÇÃO PRIVADA. CONTRATAÇÃO POR DISPENSA E INEXIGIBILIDADE DE LICITAÇÃO DE ENTIDADE SEM FINS LUCRATIVOS PARA ELABORAÇÃO DOS PLANOS MUNICIPAIS DE SANEAMENTO BÁSICO DE 100 MUNICÍPIOS DO ESTADO DO PIAUÍ COM RECURSOS A SEREM TRANSFERIDOS PELA FUNASA. PEDIDO DE REEXAME. CONHECIMENTO. AUSÊNCIA DE CONTRAPOSIÇÃO À SUCUMBÊNCIA. NEGATIVA DE PROVIMENTO. CIÊNCIA. EMBARGOS DE DECLARAÇÃO. INEXISTÊNCIA DOS SUPOSTOS VÍCIOS APONTADOS. REJEIÇÃO. CIÊNCIA.

REPRESENTAÇÃO (REPR)

não atuou.

Trata-se de embargos de declaração opostos pela Fundação Escola de Sociologia e Política de São Paulo - FESPSP com a alegação de suposta contradição do Acórdão 581/2019-TCU-Plenário, que conheceu e negou provimento ao pedido de reexame interposto contra o Acórdão 916/2017-TCU-Plenário, de Relatoria do Exmo. Ministro Benjamin Zymler, que cuidou de representação sobre possível irregularidade na contratação direta da FESPSP pelo Estado do Piauí, por meio da Secretaria de Estado das Cidades do Piauí (Secid/PI) , suportada em aporte de recursos federais superiores a R$ 16 milhões.
2.	Entendo, preliminarmente, que os presentes embargos devem ser conhecidos pelo TCU, uma vez atendidos os requisitos de admissibilidade previstos nos arts. 32, II, e 34 da Lei nº 8.443, de 1992.
3.	Em síntese, busca o embargante o reconhecimento deste Tribunal quanto à "plena legitimidade da contratação direta da Fundação Escola de Sociologia e Política de São Paulo - FESPSP, com dispensa de licitação, pelo Estado do Piauí, por meio da Secretaria de Estado das Cidades, para a execução da ação de capacitação e apoio técnico com vistas à elaboração dos Planos Municipais de Saneamento Básico de cem municípios do Estado". Expostas as razões encaminhadas no relatório precedente, cabe ressaltar, desde logo, para estabelecer os contornos do presente exame, que os Embargos de Declaração são, em regra, recurso integrativo, que objetivam extirpar da decisão embargada os vícios suscitados advindos do próprio julgado e prejudicial à compreensão de causa, e não aquelas que entenda a embargante, ainda mais como meio transverso a impugnar os fundamentos da decisão recorrida.
4.	A via recursal escolhida tem natureza peculiar, cuja fundamentação é vinculada, visto que seu objetivo é estritamente afastar quaisquer vícios de determinada deliberação. Os vícios suscitados devem estar contidos dentro dos termos do inteiro teor da deliberação atacada, composta por relatório, voto e acórdão.
5.	Segundo Vicente Greco Filho, os vícios suscitados em sede de Embargos de Declaração podem ser assim definidos (in Direito Processual Civil Brasileiro 11ª edição, 2º Volume, Editora Saraiva, p. 259/260) :
" (...) obscuridade: defeito consistente na difícil compreensão do texto da sentença e pode decorrer de simples defeito redacional ou mesmo de má formulação de conceitos, havendo obscuridade quando a sentença está incompreensível no comando que impõe e na manifestação de conhecimento e vontade do juiz.
contradição: afirmação conflitante, quer na fundamentação, quer entre a fundamentação e a conclusão, sendo que, nesses casos, a correção da sentença, em princípio, não levaria a uma verdadeira modificação da sentença, mas apenas a um esclarecimento de seu conteúdo.
omissão: caso em que a sentença é complementar, passando a resolver questão não solucionada, ganhando substância, portanto, sendo que as questões que devem ser resolvidas pelo juiz são todas as relevantes postas pelas partes para a solução do litígio, bem como as questões de ordem pública que o juiz deve resolver de ofício, como, por exemplo, a coisa julgada."
6.	É firme a jurisprudência do TCU no sentido de que os aclaratórios não se constituem em figura recursal adequada à rediscussão do mérito de questões anteriormente examinadas, devendo o responsável inconformado valer-se do recurso adequado para provocar a reapreciação da matéria (Acórdão 117/2018-TCU-Segunda Câmara, da relatoria da Ministra Ana Arraes; 294/2016 - Plenário, relator Min. Bruno Dantas; 10.919/2016 - 2ª Câmara, da minha relatoria; 7.781/2015 - 1ª Câmara, relator Min. José Mucio Monteiro) . A propósito, o Acórdão 10919/2016-TCU-Segunda Câmara, estabelece os seguintes critérios para a apreciação dos embargos declaratórios no TCU:
i) não se prestam para rediscussão do mérito nem para reavaliação dos fundamentos que conduziram à prolação do acórdão recorrido; 	
ii) a contradição deve estar contida dentro dos termos do inteiro teor da deliberação atacada;
iii) não há omissão quando a matéria é analisada na instrução da unidade técnica que consta do relatório e integra as razões de decidir da deliberação; 
iv) o julgador não está obrigado a apreciar todos e cada um dos argumentos desfiados pela parte, sendo suficiente que se atenha àqueles bastantes à formação de sua convicção acerca da matéria; 
v) eventual erro de julgamento deve ser corrigido por outra via recursal própria."
7.	A jurisprudência deste Tribunal está em sintonia, por exemplo, com o entendimento do Superior Tribunal de Justiça - STJ no bojo dos Edcl Resp 351.490 (DJ 23/09/2002) , segundo a qual a estreita via dos embargos declaratórios deveria se destinar apenas a afastar os vícios inerentes à contradição, obscuridade ou omissão sobre a deliberação embargada, caracterizando-se a aludida falha como "aquela advinda do próprio julgado e prejudicial à compreensão da causa, e não aquela que entenda o embargante, ainda mais como meio transverso a impugnar os fundamentos da decisão recorrida".
8.	À vista do arcabouço normativo, doutrinário e jurisprudencial sobre o assunto, passa-se ao exame dos Embargos de Declaração opostos pela Fundação Escola de Sociologia e Política de São Paulo - FESPSP. 
9.	Em suma, o pedido de reexame contra o Acórdão 916/2017-TCU-Plenário interposto pela FESPSP buscava trazer argumentos sobre a legitimidade da contratação direta da FESPSP mediante a conjugação dos dispositivos da Lei 8.666/93, fundamentados no art. 24, inciso XIII (dispensa de licitação) e no art. 25, inciso II (inexigibilidade de licitação) , conforme Cláusula Terceira do Contrato 056/2016.
10.	Entretanto, conforme registrado no voto condutor do Acórdão 581/2019-TCU-Plenário, ficou assente que aquela deliberação, não obstante a abordagem das questões atinentes à viabilidade de contratação direta da FESPSP, considerando o estágio avançado da contratação, entendeu por bem apenas determinar a correção da avença, a fim de regulamentar a subcontratação das atividades acessórias vinculadas aos objetivos do Convênio 2/2015, bem como de expedir orientações com vistas ao aperfeiçoamento das ações. 
11.	Na instrução da Secretaria de Recursos deste Tribunal, apesar de considerações a respeito da contratação, ficou registrado que 
tendo em vista que as razões recursais trouxeram argumentos apenas em relação ao item 9.1 do Acórdão 916/2017-TCU-Plenário, notadamente em relação a fatos que não fundamentaram o citado acórdão, propõe-se conhecer o presente recurso, para, no mérito, negar-lhe provimento.
12.	Foi esse o arrazoado apresentado pela unidade técnica, acompanhado pelo Ministério Público junto a este Tribunal, e incorporado à decisão embargada, ou seja, não houve necessidade de discutir em âmbito recursal a questão relativa à contratação direta da fundação, em especial por se referir a fatos que não fundamentaram o Acórdão 916/2017-TCU-Plenário.
13.	Desse modo, diferentemente do que deseja o embargante, não ocorreu por parte da Serur qualquer "equívoco lógico (e não jurídico) , qual seja, entender, enganadamente, que o Item 9.3. (comando de proibição de subcontratação - o que, vale dizer, já fora saneado) da parte dispositiva do Acórdão n.º 916/2017 constituiria a razão de ser do Item 9.1. (juízo de procedência parcial das Representações) - e não instrução autônoma para o aperfeiçoamento do Contrato".
14.	Também não assiste melhor sorte ao embargante a tentativa de buscar suposta contradição na expressão "em acréscimo", utilizada no voto, um sentido interpretativo de reconhecimento de "autonomia dos 06 (seis) comandos contidos nos itens 9.1., 9.2., 9.3., 9.4., 9.5. e 9.6. do antes recorrido Acórdão n.º 916/2017". 
15.	A adoção de comandos orientativos por este Tribunal direcionados à unidade jurisdicionada apenas tem razão de ser em ocasiões que assim requeiram. A determinação constante do item 9.3 tem correlação com a procedência parcial da representação reconhecida no item 9.1 do Acórdão 916/2017-TCU-Plenário, uma vez que o cerne da análise esteve na absoluta inadequação de se aceitar subcontratação de parcela que represente o núcleo de uma contratação direta fundada em dois dispositivos da Lei 8.666/93 - art. 24, inciso XIII (dispensa de licitação) e art. 25, inciso II (inexigibilidade de licitação) - conforme Cláusula Terceira do Contrato 056/2016, patrocinada com recursos federais no valor de R$ 16.079.928,91.
16.	Desse modo, considerando que não subsiste qualquer contradição no acórdão recorrido e que a via dos embargos é inadequada à rediscussão do mérito de matéria já apreciada pelo Tribunal, entendo que este Tribunal deve conhecer dos presentes Embargos de Declaração para rejeitá-los, mantendo-se, na íntegra, os termos do Acórdão 581/2019-TCU-Plenário.
	Ante o exposto, voto por que seja prolatado o Acórdão que ora submeto a este Colegiado.
			
TCU, Sala das Sessões Ministro Luciano Brandão Alves de Souza, em 11 de setembro de 2019.
Ministro JOÃO AUGUSTO RIBEIRO NARDES 
Relator